ACORDAO-COMPLETO-2354989

ACÓRDÃO 4523/2019 ATA 20/2019 - PRIMEIRA CÂMARA

VISTOS, relatados e discutidos estes autos que tratam de ato de concessão de aposentadoria (alteração) emitido pelo Tribunal Regional Federal da 5ª Região em favor da ex-servidora Ana Rita de Alcântara Souza;
ACORDAM os Ministros do Tribunal de Contas da União, reunidos em Sessão da 1ª Câmara, nos termos dos arts. 71, inciso III, da Constituição Federal, 1º, inciso V, e 39, inciso II, da Lei 8.443/1992 e 260, §§ 1º, do RITCU e ante as razões expostas pelo Relator, em:
9.1. considerar ilegal o ato de concessão de aposentadoria emitido em favor da Sra. Ana Rita de Alcântara Souza (XXX.397.085-XX) , cadastrado no e-Pessoal sob o número 25/2019, recusando seu registro;
9.2. dispensar a devolução dos valores indevidamente recebidos até a data da ciência pelo Tribunal Regional Federal da 5ª Região, do presente acórdão, com base no Enunciado 106 da Súmula da Jurisprudência do TCU;
9.3. determinar ao Tribunal Regional Federal da 5ª Região que:
9.3.1. faça cessar os pagamentos decorrentes do ato de alteração impugnado, comunicando ao TCU, no prazo de 15 dias, as providências adotadas, nos termos dos arts. 262, caput, do Regimento Interno do TCU, 8º, caput, da Resolução-TCU 206/2007 e 19, caput, da Instrução Normativa-TCU 78/2018;
9.3.2. informe à interessada que, no caso de não provimento de recurso eventualmente interposto, deverão ser repostos os valores recebidos após a ciência deste acórdão pelo Tribunal Regional Federal da 5ª Região;
9.3.3. comunique imediatamente à interessada o teor do presente acórdão, encaminhando ao TCU, no prazo de 30 dias, comprovante da data de sua ciência, nos termos do art. 4º, § 3º, da Resolução-TCU 170/2004;
9.4. determinar à Secretaria de Fiscalização de Pessoal que monitore o cumprimento das determinações especificadas no item 9.3 (e subitens) deste acórdão.

Ato de concessão de aposentadoria emitido pelo Tribunal Regional Federal da 5ª Região. Apreciação para fins de registro.

Primeira Câmara

Tribunal Regional Federal da 5ª Região.

3. Interessado: Ana Rita de Alcântara Souza (XXX.397.085-XX).

13.1. Ministros presentes: Walton Alencar Rodrigues (Presidente), Benjamin Zymler, Bruno Dantas e Vital do Rêgo (Relator).

VITAL DO RÊGO

Adoto como relatório, com os devidos ajustes de forma, a instrução de peça 4, elaborada no âmbito da Secretaria de Fiscalização de Pessoal, com a qual, se manifestou de acordo, o corpo gerencial daquela unidade técnica especializada (peça 5) , a seguir transcrita:
INTRODUÇÃO
1.	Trata-se de ato de alteração de aposentadoria de ANA RITA DE ALCANTARA SOUZA (CPF: XXX.397.085-XX) , no cargo de Analista Judiciário, Especialidade Execução de Mandatos (antigo Oficial de Justiça) , do Tribunal Regional Federal da 5ª Região – TRF-5, submetido, para fins de registro, à apreciação do Tribunal de Contas da União (TCU) , de acordo com o art. 71, inciso III, da Constituição Federal. 
2.	O ato foi cadastrado e disponibilizado ao TCU por intermédio do Sistema E-Pessoal, na forma da Instrução Normativa - TCU 78/2018.
EXAME TÉCNICO  
3.	O Gestor de Pessoal informou que o ato inicial foi enviado pelo modelo convencional, sendo que a aposentadoria ocorreu em 8/10/1997 e se deu em na modalidade voluntária, com proventos proporcionais, calculados com base na última remuneração, com fundamento no art. 40, inciso III, alínea “c”, da Constituição Federal (redação original) 
4.	Em consulta à base Sisac, detectou-se que há ato de alteração, submetido a registro sob número de controle 20783019-04-2008-000031-4, apreciado pela legalidade, nos autos do processo Processo 029.932/2011-4, onde constou a concessão da vantagem do art. 190 da Lei 8.112/1990 e as seguintes vantagens pessoais: a) adicional por tempo de serviço – ATS (25%) ; b) VPNI (5/5 de FC-5) ; e c) Opção FC-5.
5.	O ato de alteração em destaque foi emitido porque houve o deferimento da Gratificação de Atividade Externa – GAE, que trata o art. 16 da Lei 11.416/2006.
6.	Ao consultar a estrutura de proventos, constata-se que, além da GAE (objeto dessa alteração) , houve a inclusão da vantagem de opção, que tata o art. 2º da Lei 8.911/1994 (c/c art. 14, § 2º, da Lei 9.421/1996 e art. 18, §§ 2º e 3º da Lei 11.416/2006) para aqueles que tenham implementado os requisitos do art. 193 da Lei 8.112/1990 e a vantagem de quintos/décimos, transformada em Vantagem Pessoal Nominalmente Identificada – VPNI, pelo art. 62-A da Lei 8.112/1990 (objeto do ato de alteração anterior) , que merecem atenção especial.
8.	Segundo jurisprudência deste Tribunal fixada no Acórdão 2784/2016-TCU-Plenário (Ministro-Relator Benjamin Zymler) , é indevido o pagamento ao aposentado de parcela de quintos ou de opção cumulativamente com a Gratificação de Atividade Externa (GAE) devida exclusivamente aos ocupantes do cargo de Analista Judiciário, especialista Oficial de Justiça Avaliador, instituída pelo art. 16 da Lei 11.416/2006, uma vez que o mesmo dispositivo legal vedou a percepção dessa gratificação pelos servidores designados para o exercício de função comissionada e para os ocupantes de cargo em comissão, não se podendo dar tratamento mais vantajoso ao inativo do que ao ativo. Nesse sentido também foram os Acórdãos 1.009/2018 e 1.616/2017, ambos da 1ª Câmara e de relatoria do Ministro Vital do Rêgo) . 
9.	Visando justificar a concessão cumulativas dessas vantagens o Gestor de Pessoal apresentou o seguinte argumento no ato:
“Detalhamento: O ato 398, de 22/07/2013, que determinou a inclusão da GAE nos proventos da servidora não determinou a exclusão da vantagem opção pelo cargo efetivo”.
10.	 O Gestor de Pessoal se limitou a informar que o ato de alteração de aposentadoria que autorizou a inclusão da GAE nos proventos da servidora não determinou a exclusão da vantagem de opção.
11.	 Todavia, como já foi dito acima, o entendimento adotado no âmbito deste Tribunal é de que o art. 16 da Lei 11.416/2006 vedou a percepção dessa gratificação pelos servidores designados para o exercício de função comissionada e para os ocupantes de cargo em comissão, não se podendo dar tratamento mais vantajoso ao inativo do que ao ativo.
12.	 Diante do exposto, o ato deve ser apreciado pela ilegalidade, em razão do deferimento da vantagem do art. 193 da Lei 8.112/1990 c/c Acórdão 2076/2005-TCU-Plenário cumulativamente com a Gratificação de Atividade Externa – GAE, sem respaldo no art. 16 da Lei 11.416/2016 e jurisprudência deste Tribunal.
13. Em razão da não cumulatividade dessas vantagens, o órgão de origem deve dar ciência à servidora para que ela escolha, entre essas duas parcelas remuneratórias, aquela que melhor lhe convém. Nesse caso, caso a escolha da servidora decorra em estrutura remuneratória diversa daquela constante no ato de alteração de aposentadoria anterior, a Unidade Jurisdicionada deverá emitir novo ato e submeter a registro deste Tribunal, nos prazos estabelecidos pela Instrução Normativa 78/2018.
14.	 Nada obstante, deve-se dispensar a devolução dos valores indevidamente recebidos de boa-fé, nos termos do Enunciado 106 da Súmula de Jurisprudência deste Tribunal.
15.	 Por fim, vale destacar que o aludido ato deu entrada neste Tribunal há menos de cinco anos, não sendo aplicável, portanto, o procedimento de contraditório e ampla defesa determinado pelo Acórdão 587/2011-TCU-Plenário.
CONCLUSÃO 
16.	 A abrangência e a profundidade das verificações levadas a efeito fundamentam convicção de que o ato deve ser apreciado pela ilegalidade, em razão do deferimento da vantagem do art. 193 da Lei 8.112/1990 c/c Acórdão 2076/2005-TCU-Plenário cumulativamente com a Gratificação de Atividade Externa – GAE, sem respaldo no art. 16 da Lei 11.416/2016 e jurisprudência deste Tribunal.
PROPOSTA DE ENCAMINHAMENTO 
17.	 Ante o exposto, com fundamento nos arts. 71, inciso III, da Constituição Federal, 1o, inciso V, e 39, inciso II, da Lei 8.443/1992 e 260, § 1o, do Regimento Interno do Tribunal de Contas da União, propõe-se:
a) considerar ilegal e negar o registro do ato de aposentadoria constante do presente processo, em razão do deferimento da vantagem do art. 193 da Lei 8.112/1990 c/c Acórdão 2076/2005-TCU-Plenário cumulativamente com a Gratificação de Atividade Externa – GAE, sem respaldo no art. 16 da Lei 11.416/2016 e jurisprudência deste Tribunal;
b) dispensar o ressarcimento das quantias indevidamente recebidas de boa-fé, consoante o disposto no Enunciado nº 106 da Súmula de Jurisprudência do TCU;
c) determinar ao Tribunal Regional Federal da 5ª Região – TRF 5 que:
c.1) abstenha de realizar pagamentos para o ato de alteração ora apreciado pela ilegalidade, no prazo 15 (quinze) dias, contado a partir da ciência desta deliberação, sujeitando-se a autoridade administrativa omissa à responsabilidade solidária, nos termos do art. 262, caput, do Regimento Interno do TCU;
c.2) em razão da não cumulatividade da vantagem do art. 193 da Lei 8.112/1990 c/c Acórdão 2076/2005-TCU-Plenário com a Gratificação de Atividade Externa – GAE, cientifique a servidora para que ele escolha, entre essas duas parcelas remuneratórias, aquela que melhor lhe convém. Nesse caso, caso a escolha da servidora decorra em estrutura remuneratória diversa daquela constante no ato de alteração de aposentadoria anterior, a Unidade Jurisdicionada deverá emitir novo ato e submeter a registro deste Tribunal, nos prazos estabelecidos pela Instrução Normativa 78/2018;
c.3) comunique também a interessada do teor desta decisão, alertando-a de que o efeito suspensivo proveniente da interposição de eventuais recursos não a exime da devolução dos valores percebidos indevidamente após a respectiva notificação, caso os recursos não sejam providos;
c.4) no prazo de trinta dias, contados da ciência da decisão, envie a este Tribunal documentos comprobatórios de que a interessada está ciente do julgamento deste Tribunal.
O Ministério Público, representado nos autos pelo Procurador Dr. Marinus Eduardo De Vries Marsico, manifestou-se de acordo com a proposição da unidade técnica (peça 6) .
É o Relatório.

não há.

Procurador Marinus Eduardo De Vries Marsico.

APOSENTADORIA. ANALISTA JUDICIÁRIO ESPECIALIDADE OFICIAL DE JUSTIÇA AVALIADOR. ATO DE ALTERAÇÃO PARA INCLUIR A GRATIFICAÇÃO DE ATIVIDADE EXTERNA. PAGAMENTO CUMULADO COM PARCELAS DECORRENTES DA INCORPORAÇÃO DE QUINTOS E OPÇÃO. IMPOSSIBILIDADE. ILEGALIDADE. NEGATIVA DE REGISTRO. DETERMINAÇÕES.

APOSENTADORIA (APOS)

Secretaria de Fiscalização de Pessoal (Sefip).

Em análise, ato de concessão de aposentadoria, do tipo alteração, emitido pelo Tribunal Regional Federal da 5ª Região em favor da Sra. Ana Rita de Alcântara Souza, ex-ocupante do cargo de Analista Judiciário – Oficial de Justiça. 
Observo, de início, que o ato de alteração em epígrafe foi cadastrado para incluir, nos proventos da interessada, a Gratificação de Atividade Externa – GAE de que trata o art. 16 da Lei 11.416/2006.
Vale mencionar que a Sra. Ana Rita de Alcântara se aposentou em 8/10/1997 e que, após a inativação, já foi emitido ato de alteração (registro Sisac 20783019-04-2008-000031-4) que restou apreciado pela legalidade, nos autos do processo Processo 029.932/2011-4 (Acórdão 10010/2011-TCU-Primeira Câmara, proferido na sessão de 29/11/2011) . No referido ato de alteração, constou a concessão da integralização de proventos, prevista no art. 190 da Lei 8.112/1990, além das seguintes vantagens pessoais: a) adicional por tempo de serviço – ATS (25%) ; b) VPNI (5/5 de FC5) ; e c) Opção FC-5.
Destaco que, como o ato em análise nos presentes autos deu entrada no TCU em 6/2/2019, não se faz necessária, nessa fase do processo, a oportunização do contraditório sistematizada a partir do Acórdão 587/2011-TCU-Plenário.
A Sefip, ao se manifestar no processo por meio da instrução de peça 4, sugere considerar ilegal o ato em epígrafe em razão da impossibilidade da percepção da Gratificação de Atividade Externa (GAE) cumulativamente com parcelas decorrentes da incorporação de quintos e opção.
O Ministério Público junto ao TCU, no parecer de peça 6, ratificou as propostas formuladas pela unidade técnica.
-I-
No mérito, manifesto minha concordância integral com a proposta formulada pela Sefip, aquiescida pelo MPTCU, razão pela qual adoto, como minhas razões decidir, os pareceres precedentes por seus próprios fundamentos, valendo-me, para tanto, da técnica da motivação per relationem, sem prejuízo de tecer os breves comentários a seguir.
Sobre a percepção cumulativa de quintos com a Gratificação de Atividade Externa (GAE) , vale dizer que a jurisprudência desta Corte de Contas se firmou no sentido de que:
É indevido o pagamento ao aposentado de parcela de quintos ou de opção cumulativamente com a Gratificação de Atividade Externa (GAE) devida exclusivamente aos ocupantes do cargo de Analista Judiciário, especialista Oficial de Justiça Avaliador, instituída pelo art. 16 da Lei 11.416/2006, uma vez que o mesmo dispositivo legal vedou a percepção dessa gratificação pelos servidores designados para o exercício de função comissionada e para os ocupantes de cargo em comissão, não se podendo dar tratamento mais vantajoso ao inativo do que ao ativo (Acórdão 2784/2016-TCU-Plenário) .
Quanto a ciência proposta pela Sefip, entendo-a desnecessária, já que a escolha da ex-servidora recairia entre manter as “duas parcelas atualmente percebidas (quintos e opção) ”, escolha evidentemente mais vantajosa, ou perceber a Gratificação de Atividade Externa.
Diante de tal entendimento, o ato de alteração em epígrafe, submetido a registro por meio do e-Pessoal (25/2019) não reúne condições para receber a chancela da legalidade.
Ante o exposto, VOTO para que seja adotada a minuta de acórdão que ora trago ao exame deste Colegiado.
TCU, Sala das Sessões Ministro Luciano Brandão Alves de Souza, em 18 de junho de 2019.
Ministro VITAL DO RÊGO 
Relator